臺灣板橋地方法院刑事判決　　　　　　100年度簡上字第353號
上　訴　人　臺灣板橋地方法院檢察署檢察官
被　　　告　陳光明
上列上訴人因被告詐欺案件，不服本院中華民國100 年3 月24日
100 年度簡字第1743號第一審簡易判決（聲請簡易判決處刑案號
：臺灣板橋地方法院檢察署100 年度偵字第4247號、第4581號）
，提起上訴，本院管轄之第二審合議庭判決如下：
    主  文
上訴駁回。
    事  實
一、陳光明明知提供金融帳戶提款卡、提款密碼等物予陌生人士
    使用，有可能遭不法利用，以利他人遂行財產犯罪（包括詐
    欺取財）之目的，竟以縱使有人持其金融帳戶作為詐欺取財
    之犯罪工具，亦不違背其本意之幫助犯意，於民國99年12月
    24日15、16時許，在臺北市○○○路上某便利商店內，以宅
    急便寄送之方式，將其在第一商業銀行世貿分行（下稱第一
    銀行）開設之帳號000-00000000000 號帳戶及在中華郵政股
    份有限公司三重忠孝路郵局（下稱郵局）開設之局號000000
    0 號、帳號0000000 號帳戶之提款卡，寄送至臺中市○○區
    ○○路70之12號，以供某真實姓名年籍不詳之成年人使用，
    復在電話中將上開2 張提款卡之提款密碼告知取得上開提款
    卡之人。嗣取得上開帳戶提款卡及提款密碼之人及其所屬詐
    騙集團成員，即先後於如附表所示之時間，以如附表所示之
    詐術詐騙蘇修柏等人，致其等均陷於錯誤，而依詐騙集團成
    員之指示，分別將款項匯入陳光明上開第一銀行或郵局帳戶
    內（被害人姓名、匯款之時間、金額、匯入帳戶均詳如附表
    所示）。嗣因蘇修柏等人察覺有異而報警處理，始循線查悉
    上情。
二、案經張婷婷、王盈晶、梁嘉裕、俞紀賢訴由新北市政府警察
    局三重分局移請臺灣板橋地方法院檢察署（下稱板橋地檢署
    ）檢察官偵查後聲請簡易判決處刑。
    理  由
一、訊據被告陳光明矢口否認有何幫助詐欺取財之犯行，辯稱：
    伊是看報紙要申辦貸款，打電話跟對方聯絡後，對方說伊當
    時年資不足，叫伊用新臺幣（下同）10萬元才有辦法貸款下
    來，伊說沒有辦法，對方說要請他認識的會計事務所處理，
    叫伊提供提款卡和密碼，因為對方說怕他們把錢存進去伊的
    帳戶以後，伊會把錢領出來，對方存錢進去是讓銀行對保時
    看的，伊不知道對方是詐騙集團，伊沒有幫助詐欺取財的意
    思云云。經查：
  (一)被告曾於99年12月24日15、16時許，在臺北市○○○路上某
    便利商店內，以宅急便寄送之方式，將其上開第一銀行及郵
    局帳戶之提款卡各1 張，寄送至臺中市○○區○○路70之12
    號，交付予某真實姓名年籍不詳之成年人使用，復在電話中
    將上開2 張提款卡之提款密碼告知取得該等提款卡之人等事
    實，業據被告坦承不諱，並有被告提出之宅急便顧客收執聯
    1 紙（見板橋地檢署100 年度偵字第4581號偵查卷〈下稱偵
    二卷〉第19頁）在卷可佐；又告訴人張婷婷、王盈晶、梁嘉
    裕、俞紀賢及被害人蘇修柏、方子華、林明弘等人分別於如
    附表所示之時間，遭真實姓名年籍不詳之人以如附表所示之
    方式詐騙後，陷於錯誤而將款項分別匯入被告上開第一銀行
    或郵局帳戶內（匯款時間、金額、匯入帳戶均詳如附表所示
    ）之事實，亦據證人即告訴人張婷婷、王盈晶、梁嘉裕、俞
    紀賢、證人即被害人蘇修柏、方子華、林明弘於警詢時分別
    證述明確（見板橋地檢署100 年度偵字第4247號偵查卷〈下
    稱偵一卷〉第9-16頁、偵二卷第6-7 頁），並有被告上開第
    一銀行帳戶存摺存款客戶資料查詢單、印鑑卡、金如意綜合
    管理帳戶往來約定書、交易明細表、開戶作業檢核表、上開
    郵局帳戶郵政存簿儲金立帳申請書、客戶歷史交易清單、客
    戶基本資料各1 份、儲戶申請變更帳戶事項申請書2 份（見
    偵一卷第58-61 之3 頁、第62頁後附信封袋內、偵二卷第8-
    11頁）、被害人蘇修柏匯款之自動櫃員機交易明細表、告訴
    人張婷婷匯款之自動櫃員機交易明細表、告訴人王盈晶匯款
    之自動櫃員機交易明細表、告訴人梁嘉裕匯款之轉帳明細表
    、告訴人俞紀賢匯款之交易明細表、被害人方子華匯款之自
    動櫃員機交易明細表、被害人林明弘轉帳之未登摺資料查詢
    各1 份（見偵一卷第23頁、第27頁、偵二卷第12頁、偵一卷
    第41頁背面、第32頁、第35頁、第44頁）附卷可稽，均堪認
    屬實。又告訴人俞紀賢另曾於99年12月25日21時37分許因遭
    詐騙而匯出一筆款項20,120元，固據其於警詢時指訴明確，
    並有該筆匯款之自動櫃員機交易明細表1 份（見偵一卷第32
    頁）在卷可考，惟該筆款項係匯入「000-00000000000000」
    號帳戶內，並非匯入本件被告上開第一銀行或郵局帳戶內，
    聲請簡易判決處刑書就此部分之誤載，應予更正，附此敘明
    （原審判決已予更正）。
  (二)被告雖否認有幫助詐欺取財之犯意，並以前詞置辯，然一般
    銀行是否核准信用貸款之申請，重點在於申請人之信用狀況
    是否良好、是否有不良債信紀錄、有無穩定收入來源或提供
    擔保品等情，與金融帳戶內有無金錢出入並無必然關係，而
    以被告為成年人，已有社會歷練及工作經驗，且在本院審理
    中均能應答自如之情狀，其智識能力當與一般常人無異，對
    上開情形自應知之甚詳；又辦理貸款每每涉及大額金錢之往
    來，申請人若非親自辦理，理應委請熟識或信賴之人代為辦
    理，若委請代辦公司，亦當清楚知悉該公司之名稱、地址、
    聯絡方式、代辦人身分，以避免貸款金額為他人所侵吞，詎
    被告與代辦貸款之人素無交情，且對於代辦貸款公司之名稱
    、所在、是否正當合法經營等資訊並不清楚，不僅未循正常
    程序填寫貸款申請書並提供財力證明或擔保品，復在尚未完
    成貸款程序撥款前，即提供上開帳戶之提款卡、提款密碼等
    重要金融物件，而須自行承擔貸款金額被盜領或帳戶遭人不
    法利用之風險，顯與一般辦理貸款之流程及使用金融帳戶之
    慣例相違；況被告曾於99年1 月18日交付其所申辦之臺灣中
    小企業銀行北三重分行帳號00000000000 號帳戶、臺灣銀行
    城中分行帳號000000000000號帳戶、國泰世華銀行西門分行
    帳號000000000000號帳戶之存摺、提款卡及提款密碼予真實
    姓名年籍不詳之人使用，該等帳戶嗣後均遭詐騙集團作為詐
    騙被害人匯款之人頭帳戶，被告因而涉及幫助詐欺取財案件
    （被告於該案件中亦辯稱係因欲辦理貸款而交付帳戶存摺、
    提款卡及密碼），其後經板橋地檢署檢察官於99年4 月30日
    以99年度偵字第8445號為不起訴處分（下稱前案），此有該
    不起訴處分書（見偵一卷第54-55 頁）在卷可憑，被告歷經
    前案之偵查程序，理應清楚知悉個人帳戶存摺、提款卡及密
    碼等物，均應自己妥為保管使用，不得隨意交付真實姓名年
    籍不詳之人使用，以免遭不法利用，是被告辯稱係誤認要辦
    理貸款始將上開帳戶資料交出云云，實難採信。
  (三)又查，被告雖提出簡訊2 則之翻拍畫面（內容分別為「親愛
    的陳先生：申貸案件〔Ａ＊＊＊＊6805〕，已通過審核，請
    洽承辦人員，準備相關資料，以利撥款作業，合作金庫銀行
    關心您謹慎理財，信用至上」、「台中市○○區○○路70之
    12號劉明峰」）及宅急便顧客收執聯1 紙（見偵一卷第47頁
    背面、第48頁），惟上開第1 通簡訊僅能證明發送簡訊之人
    確有以申辦貸款為由請被告與其以電話聯絡之事實，但雙方
    在電話中對話之內容究係申辦貸款或係收購帳戶，並無法由
    簡訊內容獲得證明，輔以目前因提供帳戶幫助他人犯罪之情
    形層出不窮，犯罪集團為避免引起警方注意，先以申辦貸款
    為幌，吸引他人與之聯絡後，再告知欲以一定代價收購帳戶
    ，更係邇來常見之收購帳戶手法，此外，復參以被告曾有交
    付帳戶資料致涉及幫助詐欺取財案件之經驗，其理應明知此
    種「申辦貸款」僅為詐騙集團吸引人與之聯絡之手法，衡情
    不致誤信對方有為其辦理貸款之意等情，是上開第1 通簡訊
    自不足作為對被告有利之認定。至上開第2 通簡訊及卷附宅
    急便顧客收執聯1 紙，僅能證明被告曾於99年12月24日寄送
    物品至臺中市○○區○○路70之12號予「劉明峰」收受，然
    無法憑以認定被告寄送物品之動機、目的為何，故該通簡訊
    或宅急便顧客收執聯亦均不足據為對被告有利之認定。
  (四)一般人至金融機構申請開立帳戶，其目的不外乎利用該帳戶
    作存、提款、轉帳等財產之金錢支配處分，故對於帳戶印章
    及金融機構發給之存摺、提款卡、提款密碼等物品、資料，
    無不妥為保存，以防遺失或被盜用，損及個人財產權益，並
    遭濫用為財產犯罪之工具。且個人金融帳戶之提款卡、提款
    密碼，專有性甚高，更非一般自由流通使用之物，縱需交他
    人使用，亦必基於信賴關係或特殊事由，自不可能隨意交予
    不熟識之人任意使用。又現今犯罪集團或不法份子為掩飾其
    不法獲利行徑，避免執法人員之追究處罰，經常利誘一般民
    眾提供金融帳戶存摺或提款卡、密碼等資料，渠等再以此帳
    戶供作對外詐騙或其他各種財產犯罪之不法用途使用，業經
    電視新聞及報章雜誌等大眾傳播媒體多所報導，政府亦極力
    宣導，期使民眾注意防範，況以現在金融機構開戶手續之簡
    便，需用者儘可自行申請，是苟有不熟識之人欲借用帳戶提
    款卡、密碼使用，以供資金流通，一般人本於生活經驗及認
    識，足以懷疑需用者，係基於隱瞞資金流向或行為人身份之
    不法目的，與利用他人之金融帳戶為犯罪工具有關。按刑法
    上之故意，可分為直接故意與不確定故意（間接故意），所
    謂「不確定故意」，係指行為人對於構成犯罪之事實，預見
    其發生而其發生並不違背其本意者，刑法第13條第2 項定有
    明文。被告明知金融帳戶係個人理財之重要工具，且關係個
    人財產、信用之表徵，不能隨意交予他人使用，其對於他人
    會持自己所提供之上開金融帳戶進行犯罪應有所預知，竟仍
    將自己所開立之帳戶供人使用，對於他人持用犯罪之事實，
    自不違背其本意，足見被告有幫助他人利用其帳戶犯罪之不
    確定故意，應無疑義，被告主觀上有幫助詐欺取財之故意甚
    明。本件事證明確，被告犯行已堪認定，應予依法論科。
二、按刑法上之幫助犯，係對於犯罪與正犯有共同之認識，而以
    幫助之意思，對於正犯資以助力，而未參與實施犯罪之行為
    者而言（最高法院75年度台上字第1509號、88年度台上字第
    1270號判決意旨參照）；是以，如未參與實施犯罪構成要件
    之行為，且係出於幫助之意思提供助力，即屬幫助犯，而非
    共同正犯。本件被告提供上開第一銀行及郵局之帳戶予不詳
    姓名、年籍之成年人，作為實施詐欺取財之犯罪工具，其單
    純提供帳戶供人使用之行為，並不等同於向被害人施以欺罔
    之詐術行為，且亦無證據證明被告有參與詐欺取財犯行之構
    成要件行為，或與該不詳姓名、年籍之人有詐欺取財之犯意
    聯絡，是被告提供帳戶供人使用之行為，係對於該不詳姓名
    、年籍之人遂行詐欺取財犯行，資以助力，揆諸上開判決意
    旨，核被告所為，係犯刑法第30條第1 項前段、第339 條第
    1 項之幫助詐欺取財罪。被告以1 個提供帳戶之行為，同時
    提供2 個金融帳戶，幫助前開不詳姓名、年籍之人犯7 次詐
    欺取財罪，觸犯構成要件相同之罪名，為同種想像競合犯，
    應從一重之幫助詐欺取財罪論處。被告幫助他人犯前開詐欺
    取財罪，依刑法第30條第2 項之規定，按正犯之刑減輕之。
    原審以被告罪證明確，依刑事訴訟法第449 條第1 項前段、
    第3 項、第454 條第2 項、刑法第339 條第1 項、第30條、
    第55條、第41條第1 項前段、刑法施行法第1 條之1 規定，
    予以論罪科刑，並就量刑部分，審酌被告犯罪情節、所生危
    害、前科素行、智識程度、生活狀況、犯後態度、被害人所
    受損失等一切情狀，量處有期徒刑3 月及諭知易科罰金之折
    算標準，其認事用法俱無不合，量刑亦甚妥適，上訴人以原
    審量刑過輕為由提起上訴，指摘原判決不當，並無可採，其
    上訴為無理由，應予駁回。
據上論斷，依刑事訴訟法第455 條之1 第1 項、第3 項、第368
條，判決如主文。
本案經檢察官陳怡親到庭執行職務。
中    華    民    國   100    年    9     月    6     日
                刑事第十八庭  審判長法  官  楊仲農
                                    法  官  謝梨敏
                                    法  官  楊筑婷
以上正本核與原本無異。
不得上訴。
                                    書記官  傅淑芳
中    華    民    國   100    年    9     月    6     日
┌─────────────────────────────────────────┐
│附表（金額：新臺幣）                                                              │
├──┬───┬──────┬────────┬──────┬────┬──────┤
│編號│被害人│  詐騙時間  │    詐騙方式    │  匯款時間  │匯款金額│  匯入帳戶  │
├──┼───┼──────┼────────┼──────┼────┼──────┤
│1   │蘇修柏│99年12月25日│在購物網站上佯稱│99年12月25日│5,000 元│陳光明之上開│
│    │      │13時12分許前│欲出售手機1 支，│13時12分許  │        │郵局帳戶（局│
│    │      │之某時      │致蘇修柏陷於錯誤│            │        │號0000000 號│
│    │      │            │而下標購買，並將│            │        │、帳號098193│
│    │      │            │貨款匯入對方指定│            │        │4 號）      │
│    │      │            │之帳戶          │            │        │            │
├──┼───┼──────┼────────┼──────┼────┼──────┤
│2   │張婷婷│99年12月25日│在露天拍賣網站上│99年12月25日│3,000 元│同上        │
│    │      │14時25分許前│佯稱欲出售Iphone│14時25分許  │        │            │
│    │      │之某時      │4 ，致張婷婷陷於│            │        │            │
│    │      │            │錯誤而下標購買，│            │        │            │
│    │      │            │並將貨款匯入對方│            │        │            │
│    │      │            │指定之帳戶      │            │        │            │
├──┼───┼──────┼────────┼──────┼────┼──────┤
│3   │王盈晶│99年12月25日│在露天拍賣網站上│99年12月25日│2,700 元│同上        │
│    │      │16時許      │佯稱欲出售餐券，│17時15分許  │（聲請簡│            │
│    │      │            │致王盈晶陷於錯誤│            │易判決處│            │
│    │      │            │而聯絡購買，並將│            │刑書誤載│            │
│    │      │            │貨款匯入對方指定│            │為「27,0│            │
│    │      │            │之帳戶          │            │00元」）│            │
├──┼───┼──────┼────────┼──────┼────┼──────┤
│4   │梁嘉裕│99年12月25日│在露天拍賣網站上│(1)99年12月25│(1)6,000 │(1)同上      │
│    │      │19時許      │佯稱欲出售筆記型│  日22時55分│  元    │            │
│    │      │            │電腦1 台，致梁嘉│  許        │        │            │
│    │      │            │裕陷於錯誤而聯絡│(2)99年12月26│(2)5,000 │(2)同上      │
│    │      │            │購買，並接續將貨│  日14時39分│  元    │            │
│    │      │            │款匯入對方指定之│  許        │        │            │
│    │      │            │帳戶            │            │        │            │
├──┼───┼──────┼────────┼──────┼────┼──────┤
│5   │俞紀賢│99年12月25日│撥打電話向俞紀賢│99年12月25日│98,000元│陳光明之上開│
│    │      │19時50分許  │佯稱其先前網路購│22時31分許  │（聲請簡│第一銀行帳戶│
│    │      │            │物之交易誤設為約│（聲請簡易判│易判決處│（帳號007-16│
│    │      │            │定轉帳分期扣款，│決處刑書贅載│刑書贅載│000000000 號│
│    │      │            │需至自動櫃員機依│「21時37分」│「20,120│）          │
│    │      │            │指示操作取消云云│）          │元」）  │（聲請簡易判│
│    │      │            │，致俞紀賢陷於錯│            │        │決處刑書贅載│
│    │      │            │誤，依對方指示操│            │        │「郵局」）  │
│    │      │            │作自動櫃員機及匯│            │        │            │
│    │      │            │款              │            │        │            │
├──┼───┼──────┼────────┼──────┼────┼──────┤
│6   │方子華│99年12月25日│以MSN 聊天方式向│99年12月25日│9,500 元│陳光明之上開│
│    │      │20時58分許前│方子華佯稱欲出售│20時58分許  │        │郵局帳戶（局│
│    │      │之某時      │筆記型電腦1 台，│            │        │號0000000 號│
│    │      │            │致方子華陷於錯誤│            │        │、帳號098193│
│    │      │            │而下標購買，並將│            │        │4 號）      │
│    │      │            │貨款匯入對方指定│            │        │            │
│    │      │            │之帳戶          │            │        │            │
├──┼───┼──────┼────────┼──────┼────┼──────┤
│7   │林明弘│99年12月26日│在露天拍賣網站上│99年12月26日│9,000 元│同上        │
│    │      │2 時30分許  │佯稱欲出售相機1 │14時20分許  │        │            │
│    │      │            │台，致林明弘陷於│            │        │            │
│    │      │            │錯誤而聯絡購買，│            │        │            │
│    │      │            │並將貨款匯入對方│            │        │            │
│    │      │            │指定之帳戶      │            │        │            │
└──┴───┴──────┴────────┴──────┴────┴──────┘
附錄本案論罪科刑法條：
刑法第339條
意圖為自己或第三人不法之所有，以詐術使人將本人或第三人之
物交付者，處5 年以下有期徒刑、拘役或科或併科1 千元以下罰
金。
以前項方法得財產上不法之利益或使第三人得之者，亦同。
前二項之未遂犯罰之。